【裁判字號】    98,易,28
【裁判日期】    980408
【裁判案由】    詐欺
【裁判全文】
臺灣宜蘭地方法院刑事判決                98年度易字第28號
公  訴  人  臺灣宜蘭地方法院檢察署檢察官
被      告  甲○○
上列被告因詐欺案件，經檢察官提起公訴（97年度偵緝字第96號
），本院判決如下：
    主  文
甲○○無罪。
    理  由
一、公訴意旨略以：被告甲○○與其夫林贊新（95年10月2日歿
    ，起訴書誤載為95年10月11日歿）明知無財力全程參加並繳
    納合會會款，竟意圖為自己不法所有之犯意聯絡，於民國95
    年4月間，共同以甲○○、林贊新之名義，並假冒林贊新之
    胞弟乙○○名義加入由丙○○所邀集之合會共3會，該合會
    會期自95年4月10日起至96年12月10日止，每會新臺幣（下
    同）2萬元，底標1千元、最高標3千元，開標期日為每月10
    日，開標地點位於宜蘭縣羅東鎮○○路4號之大羅東花園。
    詎上開合會一開標，甲○○即於第1期、第2期標會（95年4
    月10日、95年5月10日），用甲○○（編號4）及林贊新（編
    號3）之名義，均以最高金額3千元順利得標，使會首丙○○
    因此陷於錯誤，而交付林贊新共計72萬3千元合會金。甲○○復於95年6月10日第3期標會，在標單上填寫「秀英」，並
    以最高金額3千元欲標下「乙○○」名義之合會（編號20）
    ，惟因其餘會員擔心甲○○連續3期標取合會金，風險過高
    ，丙○○乃拒絕甲○○再以「乙○○」之名義參與競標，而
    詐欺取財未遂。嗣於95年10月2日，林贊新意外過世後，甲○○即避不見面，並停止繳交2會死會會款、1會活會會款。
    因認被告甲○○涉犯刑法第339條第1項之詐欺取財罪嫌等語
    。
二、按犯罪事實應依證據認定之，無證據不得認定犯罪事實；又
    不能證明被告犯罪者，應諭知無罪之判決，刑事訴訟法第15
    4條第2項、第301條第1項分別定有明文。次按刑事訴訟法第
    161條已於91年2月8日修正公布，其第1項規定：檢察官就被
    告犯罪事實，應負舉證責任，並指出證明之方法。因此，檢
    察官對於起訴之犯罪事實，應負提出證據及說服之實質舉證
    責任。倘其所提出之證據，不足為被告有罪之積極證明，或
    其指出證明之方法，無從說服法院以形成被告有罪之心證，
    基於無罪推定之原則，自應為被告無罪判決之諭知（最高法
    院92年台上字第128號判例要旨參照）。又認定不利於被告
    之事實，須依積極證據，苟積極證據不足為不利於被告事實
    之認定時，即應為有利於被告之認定，更不必有何有利之證
    據（最高法院30年上字第816號判例要旨參照）。另告訴人
    之告訴，本以使被告受刑事訴追為目的，故其陳述是否與事
    實相符，自應調查其他證據，以資審認（最高法院52年台上
    字第1300號判例要旨參照）。末按刑法詐欺取財罪之成立，
    以意圖為自己或第三人不法之所有，以詐術使人將本人或第
    三人之物交付為要件；而所謂以詐術使人交付，必須被害人
    因其詐術而陷於錯誤，或利用被害人之錯誤而行詐，苟其所
    用之方法，不能認為詐術，亦不致使被害人發生錯誤，即無
    詐欺之可言（最高法院82年度台上字第3532號判決要旨參照
    ）。
三、本件公訴意旨認被告甲○○涉犯詐欺取財罪嫌，無非係以下
    列證據為據：
  (一)被告甲○○於偵查中之供詞。
  (二)證人丙○○於偵查、本院審理中之證詞。
  (三)證人乙○○於偵查中之證詞。
  (四)合會會單1紙。
四、訊據被告甲○○固坦承伊有於本件合會第1期、第2期（95年
    4月10日、95年5月10日）標會，用自己及林贊新之名義，以
    最高金額3千元標得合會金共計72萬3千元，並於95年6月10
    日第3期標會，填寫標單欲標取乙○○名義之合會金，但未
    得標，嗣自95年10月2日林贊新死亡後，伊即停止繳交2會死
    會及1會活會會款之事實（見本院卷第19頁），核與證人丙○○於偵查、本院審理中證述情節相符（見97年度偵緝字第
    96號卷第23頁至第24頁、本院卷第33頁至第38頁），並有合
    會會單、林贊新個人基本資料查詢結果各1紙在卷足憑（見
    95年度他字第1826號卷第20頁、本院卷第22頁），被告此部
    分供述，核與事實相符。惟被告堅詞否認有何詐欺取財之犯
    行，辯稱：伊與林贊新確有參加本件合會3會，但伊與林贊
    新自始至終都沒有詐欺取財之意思，否則伊於林贊新死亡後
    既不會再償還丙○○部分會款等語。
五、本院之判斷：
  (一)證人乙○○於97年4月29日偵查中證述：「（問：有無加入
    丙○○於95年4月所起每月2萬元的互助會？）沒有。（問：
    何時得知你的名字在丙○○於95年4月所起每月2萬元的互助
    會名單之內？）我弟弟是在95年10月左右過世，在他過世後
    1、2個月，約在95年11、12月左右的某天晚上，丙○○託他
    朋友到我五結鄉○○路的家裡來找我收會錢，但我跟他說我
    沒有加入這個互助會。」等語（見97年度偵緝字第96號卷第
    22頁）。核與證人丙○○於97年4月29日偵查中證述：「（
    問：之前有無見過乙○○？）沒有，我完全不認識他，他也
    沒有來跟我談過互助會的事。」等語相符（見97年度偵緝字
    第96號卷第24頁）。可證被告與林贊新確實未經證人乙○○
    之同意，即擅自以其名義參加本件合會1會。
  (二)又證人丙○○於97年4月29日偵查中證述：「（問：是否認
    識甲○○及林贊新？）她們是朋友介紹加入我所起的互助會
    之後，我才認識她們的。…（問：所召集的互助會都是如何
    標會？）…要標會的會員會在標單上面寫要標的金錢以及註
    明他們自己的會員編號或姓名，不過因為我的互助會在第2
    會的時候都沒有人要標，要標的人只有甲○○，所以在第1
    、2會我記得甲○○就沒有寫標單，不過第3會的時候，甲○○想要標下來，但因為其他會員有抗議，認為她連續標3會
    的風險太大了，所以我就沒有讓她投標。…（問：以乙○○
    名義加入的互助會目前是死會還是活會？）因為甲○○付會
    錢只付到第7會，而且第7會還欠我2萬元會錢，她從第8會就
    沒有再付了，我也找不到她，不過她95年10、11月左右有寄
    過1張12萬8千元的支票給我，這張支票有兌現，不過到目前
    為止她還欠我30萬左右的會錢未付。…（問：你是否確定是
    甲○○跟你說要用乙○○的名義加入你的互助會？）是我朋
    友游志仁告訴我的，甲○○跟林贊新也是游志仁介紹我認識
    的，後來是游志仁告訴我說她們還要用乙○○名義加入1會
    。」等語（見97年度偵緝字第96號卷第23頁至第24頁）；於
    98年3月25日本院審理中證述：「（問：95年4月開始的合會
    甲○○參加的時候，是加入幾會？）她們家人共3會。（問
    ：你所稱甲○○家人參加的3會合會，係何人與你接洽？）
    沒有人接洽，是我的朋友也是會腳介紹的。（問：甲○○加
    入合會的時候，你是否知道乙○○的部分以乙○○名義加入
    合會實際來會的人是何人？）是朋友間接告訴我甲○○她們
    要再參加1會，我後來才知道乙○○是林贊新的哥哥，我當
    時沒有詢問乙○○部分實際參加合會的人是何人。（問：甲○○參加此合會前，你與她是否認識？）完全不認識。（問
    ：95年4月10日、95年5月10日第1、2次合會開標時，是何人
    前往標取會款？）甲○○。（問：2次標取會款，標單上是
    如何記載？）應該沒有寫名字，應該是寫號碼。（問：你說
    的號碼是會單上的會員編號？）是。（問：合會金你是如何
    給標得之會員？）交到甲○○的店裡。當時她們夫妻有開傢
    俱店，2次都是交給甲○○的先生林贊新轉交的。（問：第3
    次標會的時候，甲○○是否有要標取合會？經過情形如何？
    ）因為她連續標2會，所有的會腳有提議這樣風險太大，所
    以當時有拒絕甲○○標會。且會單上也有記載如有同2會以
    上，必須超過半會之後才可以再標，所以我就當場拒絕甲○○再標會。（問：95年6、7、8、9月，這幾期的會錢，甲○○她們的會錢是如何繳納？）有時是甲○○拿到我店裡給我
    ，或者我去她們店裡收。（問：甲○○連續3次都要標取會
    款，這3次標取會款時，林贊新有無在場？）沒有，都只有
    甲○○到而已。（問：95年10月11日之後被告就不繳會款，
    你催討的過程？）我有去傢俱店找，但那時候他們已經沒有
    營業，剛好甲○○的先生林贊新也去世，因為找不到人，所
    以我就沒有辦法去催討，…（問：你說甲○○是透過友人的
    介紹來會，該友人是何人？）…是我在檢察官偵訊中的那個
    朋友游志仁。…（問：當初甲○○、林贊新一開始參加合會
    的時候，她們有無跟你說或透過朋友向你說乙○○的會是乙○○自己要參加的？）沒有這樣說，當時游志仁是跟我說林
    贊新他們要多參加1會。（問：所以剛開始林秀英、林贊新
    參加合會的時候，就你的認知她們是參加幾會？）3會。（
    問：你召開的合會，在你的認知是否他們夫妻共同參加的？
    ）應該是。…（問：《提示95年度他1826號卷第14頁》你在
    警局稱甲○○第1次標取會款是36萬元，第2次標取會款是36
    萬3千元，是否正確？）是正確，因為有扣除甲○○其餘2會
    活會的會款。（問：被告從95年4月10日第1次標會之後是否
    有按時繳交會款？）是。一直到95年10月份也有繳交會款，
    但是不足2萬元。（問：你說95年11月被告有寄1張支票給你
    ，是你一直向她催討後她才寄給你，還是被告主動寄給你的
    ？）95年10月向被告催討的時候，被告說她先生剛過世，欠
    很多人錢，等保險金下來，再平均分擔給債權人，之後我就
    找不到被告，但後來有收到1張面額12萬8千元的支票。…（
    問：一開始你召集互助會之初，被告有無與你聯繫？）都沒
    有，都是游志仁跟我說，電話也是游志仁提供給我的。」等
    語（見本院卷第33頁至第38頁），並有合會會單、林贊新個
    人基本資料各1紙在卷可資佐憑（見95年度他字第1826號卷
    第20頁、本院卷第22頁）。可證被告與林贊新係透過第3人
    游志仁介紹及聯繫，經證人丙○○同意後，以被告、林贊新
    、乙○○之名義參加本件合會各1會，嗣於本件合會第1期、
    第2期標會，被告即用自己、林贊新之名義，均以3千元最高
    金額標得合會金，丙○○乃先後交付林贊新得標之合會金共
    計72萬3千元，而被告與林贊新於取得第1期、第2期得標之
    合會金後，仍繼續繳交3會之會款，直至林贊新於95年10月2
    日意外死亡後，始未全額繳交3會之會款予證人丙○○，惟
    於95年11月份，被告尚有清償證人丙○○所積欠之部分會款
    12萬8千元。
  (三)綜上所述，縱被告與林贊新未得乙○○之同意，擅自以其名
    義參加本件合會1會，然被告與林贊新於參加本件合會之初
    ，並未對證人丙○○施用任何詐術以順利參加本件合會，嗣
    被告與林贊新於標取本件合會第1期、第2期合會金之過程，
    亦未有施用任何詐術，致使證人丙○○陷於錯誤而先後交付
    合會金之情形，況被告與林贊新於取得第1期、第2期得標之
    合會金後，仍繼續繳交3會之會款，直至林贊新於95年10月2
    日意外死亡後，因被告經濟頓失依靠，始未能全額繳交第7
    期3會之會款予證人丙○○，並開始積欠證人丙○○本件合
    會之會款，惟被告仍於95年11月間領取林贊新之保險金後清
    償證人丙○○12萬8千元之部分會款，益徵被告與林贊新在
    參加本件合會之初並無詐欺取財之不法所有意圖甚明，故被
    告與林贊新既未有不法所有之意圖，亦未有施用詐術之犯行
    ，本件核與刑法第339條第1項之詐欺取財罪要件不相當，被
    告與證人丙○○間之債務關係，應僅係屬民事糾紛。
六、從而，本件檢察官所舉之上開證據，尚不足以證明被告有詐
    欺取財之犯行。此外，復查無其他積極證據，足認被告有何
    上開犯行，依前揭法條規定及判例要旨，不能證明被告犯罪
    ，自應為被告無罪之諭知。
七、據上論斷，應依刑事訴訟法第301條第1項，判決如主文。
本案經檢察官黃正網到庭執行職務
中    華    民    國    98    年    4    月     8     日
            刑事第三庭審判長法  官  林惠玲
                            法  官  劉家祥
                            法  官  蘇錦秀
以上正本證明與原本無異。
如不服本判決應於收受本判決後10日內向本院提出上訴書狀，並
應敘述具體理由。若未敘述理由者，應於上訴期間屆滿後20日內
向本院補提理由書狀（均須按他造當事人之人數附繕本）。
                            書記官  劉晨輝
中    華    民    國    98    年    4     月    10    日


司法院資訊處製作；財團法人民間司法改革基金會備份。
